【裁判字號】    98,建簡上,3
【裁判日期】    980831
【裁判案由】    給付工程尾款等
【裁判全文】
臺灣板橋地方法院民事判決             98年度建簡上字第3號
上  訴  人  丙○○
訴訟代理人  崔駿武律師
複代理人    崔百慶律師
被上訴人    丁○○
訴訟代理人  乙○○
上列當事人間請求給付工程尾款等事件，上訴人對於中華民國98
年5 月7 日臺灣板橋地方法院三重簡易庭98年度重簡字第420 號
第一審判決提起上訴，經本院於98年8 月18日言詞辯論終結，判
決如下：
    主      文
原判決不利於上訴人之訴部分暨訴訟費用部分均廢棄。
被上訴人應再給付上訴人新台幣壹拾柒萬元，及自民國97年6 月
18日起至清償日止，按週年利率百分之五計算之利息。
第一、二審訴訟費用由被上訴人負擔。
    事實及理由
一、(一)被上訴人於原審起訴主張：兩造就被上訴人坐落臺北縣三
      重市○路○街109 巷8 號9 樓（三和御庭A3-9F） 公館設
      計案，於民國96年1 月28日簽訂設計合約書，約定由上訴
      人設計前開房屋室內裝潢，設計費總計為新台幣（下同）
      198,000 元，上訴人自96年1 月28日起即積極進行設計，
      並於96年1 月30日提出第一套設計平面圖、隔間尺寸圖及
      天花燈具及插座電器配置圖，交由被上訴人回去與家人及
      陽宅老師溝通完成，再經調整及被上訴人確認無誤後，完
      成平面系統規劃圖，上訴人並進而依設計完成之圖面，協
      助被上訴人與建設公司就前開房屋之變更隔間、水電、配
      色、建材等事宜進行溝通，期間並曾於96年11月間再依被
      上訴人之需求再次修改部分設計內容。嗣上訴人請木工依
      據設計圖面進行估價，但因被上訴人表示情事有所變更，
      希望能將工程費預算控制在130 萬元以內，故上訴人依據
      被上訴人要求第二次修改已確定之設計圖。上訴人並於97
      年1 月6 日與被上訴人簽訂工程合約，約定包含監工管理
      費在內總工程款為0000000 元，約明以130 萬元計收，上
      訴人則應於97年3 月25日完工交屋。又上訴人應被上訴人
      要求提前於97年3 月8 日完工交屋予被上訴人使用。而工
      程款依工程進度分4 期給付，第一期契約簽訂開工時應收
      款390000元，約97年1 月16日收款，被上訴人以台北富邦
      銀行正義分行發票日97年2 月1 日票號EG0000000 號票面
      金額390000元之支票支付，第二期木工進場時應收款39
      0000元，約97年1 月20日收款，被上訴人以台北富邦銀行
      正義分行發票日97年2 月20日票號EG0000000 號票面金額
      390000元之支票支付，第三期油漆進場時應收款390000元
      ，約97年2 月15日收款，被上訴人以台北富邦銀行正義分
      行發票日97年2 月29日票號EG0000000 號票面金額390000
      元之支票支付，第四期完工時應收款130000元，約97年3
      月25日收款，而上訴人於97年2 月16日交付簽發97年3 月
      4 日發票日面額一紙17萬元之支票退還予被上訴人，係依
      被上訴人要求提高尾款之金額。嗣上開工程竣工總價為00
      00000 元，原告以122 萬元計收，扣除上訴人多計未施作
      的木地板2 萬4000元後，系爭工程總價款為119 萬6000元
      。詎上訴人依據設計合約及工程合約，向被上訴人請領尚
      未給付之設計費46,200元及工程合約尾款（含已完工之耐
      磨地板工程費5 萬元）196,000 元合計242,200 元時，被
      上訴人竟拒不支付，上訴人乃委由律師發函催告給付上開
      款項，並於97年6 月12日送達被上訴人，惟被上訴人迄未
      依約給付前開工程款，爰依設計合約及工程承攬契約之法
      律關係請求被上訴人給付等語（上訴人於原審為訴之聲明
      ：被上訴人應給付上訴人242200元，及自97年6 月18日起
      至清償日止，按年息百分之5 計算之利息。原審判決被上
      訴人應給付上訴人72200 元及自97年6 月18日起至清償日
      止，按年息百分之5 計算之利息，併依職權宣得假執行，
      而駁回上訴人其餘之訴。原審判決不利於上訴人部分係認
      定上訴人有同意折讓17萬元工程款之事實，因而上訴人不
      得再請求被上訴人給付17萬元工程款。上訴人就原審判決
      此不利之部分，聲明不服提起上訴。）。
    (二)上訴意旨略以：就17萬元工程款上訴人並未同意折讓：
      被上訴人辯稱上訴人同意折讓17萬元之事實，係屬有利於
      被上訴人之事實，自應由被上訴人就該事實負舉證之責。
      系爭工程竣工總價為122 萬1150元，原告以122 萬元計收
      ，扣除上訴人多計未施作的木地板2 萬4000元後，系爭工
      程總價款為119 萬6000元。被上訴人主張上訴人同意折讓
      17萬元，占工程總價款119 萬6000元的百分之14.21 （計
      算式：17萬元÷119 萬6000元＝14.21 ％），在現今競爭
      激烈的微利市場下，折價百分之14.21 已足令上訴人虧本
      ，上訴人豈可能同意如此高額而致虧損之折讓。上訴人
      係於97年2 月份即返還被上訴人17萬元，當時兩造尚未發
      生工程是否有瑕疵之爭議，上訴人豈有可能於當時即因工
      程瑕疵而同意折讓17萬元予被上訴人？又被上訴人於97年
      10月9 日調查程序筆錄自認所提出之錄音光碟是5 月初錄
      的，既然係在5 月初才提出之爭執，上訴人豈有可能在2
      月份就會同意折讓17萬元，且工程總價折價17萬元係對於
      被上訴人有利之事實，對兩造影響如此重大的事項，兩造
      自應形諸文字之可能方為合理。上訴人分別於97年4 月
      28日、同年5 月17日、同年5 月26日向被上訴人請求給付
      設計費及工程費尾款，如上訴人確有折讓17萬元之事實，
      又豈會於折讓後再向被上訴人請款？足證被上訴人有關上
      訴人同意折讓17萬元之主張，純屬被上訴人個人主觀期待
      ，兩造並無任何折讓之合意。上訴人於97年2 月16日付
      17萬元之支票予被上訴人，簽收簿載明「還款17萬元，第
      3 期」，並非載為折讓。依證人甲○○、戊○○證稱：
      在施工期間，上訴人均有到施工現場或為協調聯繫等情，
      足見上訴人並無不為監工或不當監工之情，且兩造並未有
      爭執等語，足證上訴人並無折讓17萬元工程款之事實等語
      。併為上訴聲明：(1)原判決就不利上訴人之部分廢棄。(2)
      被上訴人應再給付上訴人17萬元，及自97年6 月18日起至
      清償日止，按年息百分之5 計之利息。
二、被上訴人則辯稱：就17萬元工程款被上訴人已同意折讓，因
    上訴人設計不良及監工未盡責，兩造同意折讓17萬元；上訴
    人主張退款為應付尾款成數之提高，惟上訴人未提出簽收回
    條及相關書面證明；既係即將完工，且係被上訴人已付之款
    項，上訴人實無同意提高尾款成數之理；且此17萬元折讓之
    爭議，係對上訴人有利之事實，應由上訴人負舉證責任等語
    。併為上訴答辯聲明：上訴駁回。
三、查本件兩造就前述三合御庭A3-9F 建物訂立設計合約書，設
    計費總計198000元，並於96年1 月6 日簽訂工程概算總表合
    約，工程款總金額0000000 元，依工程進度分4 期給付，第
    一期契約簽訂開工時應收款390000元，約97年1 月16日收款
    ，被上訴人以台北富邦銀行正義分行發票日97年2 月1 日票
    號EG0000000 號票面金額390000元之支票支付，第二期木工
    進場時應收款390000元，約97年1 月20日收款，被上訴人以
    台北富邦銀行正義分行發票日97年2 月20日票號EG0000000
    號票面金額390000元之支票支付，第三期油漆進場時應收款
    390000元，約97年2 月15日收款，被上訴人以台北富邦銀行
    正義分行發票日97年2 月29日票號EG0000000 號票面金額39
    0000元之支票支付，第四期完工時應收款130000元，約97年
    3 月25日收款，而上訴人於97年2 月16日交付簽發97年3 月
    4 日發票日面額一紙17萬元之支票予被上訴人等情，此有設
    計合約書影本、概算總表影本各1 份、支票影本3 張、峻工
    估價單1 件為證，嗣工程款總金額由0000000 元，依系爭工
    程竣工總價合計為122 萬1150元，上訴人以122 萬元計收，
    扣除上訴人多計未施作的木地板2 萬4000元後，系爭工程總
    價款為119 萬6000元，此為兩造所不爭之事實，且上訴人主
    張被上訴人尚有設計費46200 元未給付等情，被上訴人並未
    爭執（此設計費46200 元部分，業經原審判決被上訴人應如
    數給付上訴人，被上訴人則未聲明不服。），及原審判決被
    上訴人應給付上訴人之工程款26000 元部分，被上訴人亦未
    聲明不服。又上開工程款總價款119 萬6000元，被上訴人已
    給付100 萬元（前開一至三期被上訴人各給付39萬元支票三
    紙，共計117 萬元，再扣除上訴人退還被上訴人17萬元工程
    款，即為被上訴人已給付100 萬元之工程款。又依原審判決
    被上訴人應給付上訴人之工程款26000 元部分，被上訴人並
    未聲明不服。），再加計原審判決被上訴人應給付之26000
    元工程款，則兩造尚有17萬工程款（計算方式0000000 減00
    00000 再減26000 等於17萬元）之爭議，此為兩造所不爭執
    之事實，合先敘明。
四、上訴人主張被上訴人尚有工程款（含已完工之耐磨地板工程
    款5 萬元）196000元未為給付（此工程款其中26000 元部分
    ，業經原審判決被上訴人應如數給付上訴人，被上訴人並未
    聲明不服。），而上訴人並未折讓17萬元之工程款，是被上
    訴人應再給付上訴人17萬元工程款等語。被上訴人則辯稱：
    上訴人已有折讓17萬元之承攬工程款（報酬），上訴人不得
    重複請求給付等語。是本件兩造於上訴後之爭執點，僅在於
    ：上訴人是否有同意折讓17萬元之工程款？亦即被上訴人應
    否再給付上訴人17萬元之工程款？茲分別論述如下：
  (一)上訴人並未同意被上訴人折讓17萬元工程款之事實：
    (1)查如前述，本件承攬工程款業經兩造最後約定以0000000
      元計收，扣除其中未施作之重作木地板工程費24000 元不
      計算在內，則為0000000 元（見原審卷第131 頁筆錄。）
      ，且被上訴人已交付上訴人三紙支票各為39萬元，而上訴
      人於尚未完工時，於97年2 月16日交付簽發97年3 月4 日
      發票日面額一紙17萬元之支票退還予被上訴人之事實，為
      兩造所不爭執之事實。而上訴人交付被上訴人17萬元之支
      票，上訴人主張並非折讓被上訴人工程款等語；被上訴人
      則辯稱係上訴人折讓工程款之金額，是該17萬元究是否為
      折讓之工程款，則為兩造之爭執點所在。
    (2)依上訴人主張兩造間具有承攬工程款費用債權為122 萬元
      ，再扣除其中未施作之重作木地板工程費24000 元不計算
      在內，則為0000000 元（見原審卷第131 頁筆錄。），此
      為被上訴人所不爭執之事實，而上訴人主張被上訴人尚有
      196000元之承攬工程費未為給付等語。被上訴人就此承攬
      工程費用額並未爭執，僅辯稱上訴人已折讓其中之17萬元
      承攬工程款等語。按當事人主張有利於己之事實者，就其
      事實有舉證之責任。但法律別有規定，或依其情形顯失公
      平者，不在此限，民事訴訟法第277 條定有明文。準此規
      定，被上訴人既辯稱收受上訴人給付17萬元支票款，係上
      訴人所為折讓承攬工程款之事實，而此事實為上訴人所否
      認，則依舉證分配原則，被上訴人就其辯稱上訴人已折讓
      17 萬 元承攬工程費之積極有利之事實，自應由被上訴人
      負舉證之責。上訴人既主張並未有折讓17萬元之工程款消
      極事實，不應由上訴人負舉證責任。是被上訴人辯稱：上
      訴人主張未折讓17萬元承攬工程款，係對上訴人有利，應
      由上訴人負舉證之責，顯有誤會，要不可取。被上訴人既
      未就此上訴人同意折讓17萬元承攬工程款之積極有利事實
      ，舉證以實其說。則被上訴人辯稱上訴人已折讓17萬元承
      攬工程款等語，殊乏依據，自難採信。
    (3)按上訴人之承攬工程款報酬，如前所述如不計未施作之重
      作木地板工程費24000 元為0000000 元，則如計算被上訴
      人所辯上訴人折讓17萬元工程款（倘若屬實），即占承攬
      總工程款比率高達百分之14.21 。惟依上訴人承攬本件工
      程目的在於謀求應有之利潤，上訴人若折讓該17萬元工程
      款，顯不合一般工程為營利之本質。是依上訴人營利之目
      的而言，斷無同意被上訴人折讓17萬元而占承攬工程款比
      率高達百分之14.21 之可能；況上訴人在計算承攬工程款
      如前述已另有折讓部分款項之事實（原總工程款為000000
      0 元，約明上訴人以130 萬元計收，嗣工程竣工總價計為
      122 萬1150元，上訴人以122 萬元計收。）。是被上訴人
      辯稱上訴人折讓17萬元工程款等語，顯不合謀求營利事理
      之常情，尚不可取。
    (3)依一般工程實例所謂之折讓，或契約成立前談妥折讓金額
      或在完工後洽談，始為正常；如係在承攬工程施作中，即
      予談妥折讓金額，均會就其尚未給付之工程款分段給付金
      額併同談妥，豈有僅談妥折讓金額且即時給付折讓予定作
      人，而就尚未給付之工程款均未另與核計之理。況兩造就
      本件之設計合約或工程合約均有簽署書面，如上訴人確有
      折讓17萬元工程款，理應會有簽署文件以為證據，被上訴
      人並未舉出有上訴人有簽署同意折讓17萬元工程款之文件
      ，則被上訴人辯稱上訴人折讓17萬元工程款等語，殊乏依
      據，尚不可採。
    (4)依被上訴人辯稱：兩造溝通，針對監工費及設計費部分折
      讓17萬元，計算原則為已付二期計計費118800元加上監工
      費65000 元雙方同意折讓17萬元等語。惟倘兩造同意就監
      工費及設計費部分洽商折讓，則理應就被上訴人尚未給付
      之設計費予以折讓，或就已為給付之設計費予以退還，始
      合事理之常，惟竟係就承攬工程款予以折讓，反而就設計
      費部分，均未折讓（被上訴人自認尚積欠上訴人設計費46
      000 元，此部分業據原審判命被上訴人應給付上訴人，被
      上訴人亦未就此部分聲明不服。），豈合被上訴人所辯之
      事實。又就監工費折讓部分，依上訴人提出之峻工估價單
      顯示，監工費僅58150 元（按工程費116300元以百之五計
      算），亦非被上訴人所辯為65000 元；況如就工程款折讓
      ，則應僅係至多58150 元，豈會高達17萬元，凡此均與事
      理有違。是被上訴人辯稱上訴人同意折讓17萬元工程款等
      語，顯乏依據，殊不可取。
    (5)依證人林金和、戊○○證述之內容以觀，在上訴人交付被
      上訴人17萬元之支票前之時間，在工地現場均未見聞兩造
      有就工程事項發生爭議之事實，且上訴人亦均有前往工地
      現場察看之事實（見本院98年8 月5 日準備程序筆錄），
      是被上訴人辯稱因上訴人未盡監工之責且設計不良，而同
      意折讓工程款等語，核與證人林金和、戊○○所證之內容
      ，均有未洽。被上訴人復就此積極有利之事實，並未舉證
      以實其說，殊乏證據證明，是被上訴人此部分之所辯，自
      不可取。
    (6)依上訴人分別97年4 月28日、同年月17日、5 月26日分別
      以峻工估價單一件、請款單二件，向被上訴人請求給付設
      計費及承攬工程款尾款，均未計算有折讓17萬元工程款，
      均係載明退還被上訴人17萬元之事實，倘上訴人已同意折
      讓被上訴人17萬元工程款，則上訴人應無再於各該請款峻
      工估價單、請款單向被上訴人請款之理。是上訴人本即認
      定並未有折讓被上訴人17萬元工程款之事實。
    (7)依上訴人提出被上訴人於97年2 月16日簽收17萬元支票之
      簽收簿，顯示係載明退還第3 期款17萬元，此有上訴人提
      出之簽收簿影本在卷可稽，並未載明有折讓工程款17萬元
      之事實。是上訴人並未有折讓被上訴人17萬元之工程款意
      思表示之事實存在。
    (8)基上，上訴人並未有折讓被上訴人17萬元之工程款意思表
      示事實之存在。而被上訴人辯稱上訴人同意折讓17萬元之
      工程款等語，就此積極有利之事實，既未據被上訴人舉證
      證明，自無從認定上訴人同意折讓承攬工程款17萬元為事
      實。則被上訴人所辯上訴人折讓工程款17萬元等語，殊乏
      依據，要不可取。
  (二)被上訴人應再給付上訴人17萬元工程款：
    上訴人主張：上訴人並未折讓17萬元工程款，是被上訴人應
    再給付上訴人17萬元工程款等語。被上訴人則辯稱：上訴人
    已折讓17元工程款，自不得再重複請求等語。經查：
    本件承攬工程款業經兩造最後約定以0000000 元計收，扣除
    其中未施作之重作木地板工程費24000 元不計算在內，則為
    0000000 元（見原審卷第131 頁筆錄。），且被上訴人已交
    付上訴人三紙支票各為39萬元，而上訴人於尚未完工時，於
    97年2 月16日交付簽發97年3 月4 日發票日面額一紙17萬元
    之支票退還予被上訴人之事實，此為兩造所不爭執之事實；
    且被上訴人所辯：上訴人折讓工程款17萬元等語，殊乏依據
    ，要不可取，均已如前述。則上訴人退還被上訴人17萬元工
    程款，既非屬折讓工程款之費用，則被上訴人應給付上訴人
    該工程款總價為119 萬6000元，而被上訴人僅已給付100 萬
    元（前開一至三期被上訴人各給付39萬元支票三紙，共計11
    7 萬元，再扣除上訴人已退還被上訴人17萬元，因之被上訴
    人僅已給付100 萬元工程款。又依原審判命被上訴人應給付
    上訴人之工程款26000 元部分，被上訴人並未聲明不服。）
    ，再加計原審判命被上訴人應給付26000 元工程款，則被上
    訴人尚有17萬工程款（0000000 減0000 000再減26000 等於
    17萬元）未為給付。是上訴人依承攬工程合約關係，請求被
    上訴人給付17萬元，及自九十七年六月十八日起至清償日止
    ，按週年利率百分之五計算之法定遲延利息，為有理由，應
    予准許。
五、綜上所述，被上訴人所辯上訴人折讓工程款17萬元等語，殊
    乏依據，要不足採。上訴人主張除原審判命被上訴人給付之
    金額外，被上訴人尚應給付上訴人工程款17萬元等語，核屬
    有據，堪信為真實。從而，上訴人本於承攬工程契約之法律
    關係，請求被上訴人給付十七萬元，及自97年6 月18日起，
    至漬償日止，按週年利率百分之五計算之法定遲延利息，為
    有理由，應予准許。原審就此部分，駁回上訴人之請求，尚
    有未洽。上訴意旨就此部分指摘原判決不當，求予廢棄改判
    ，為有理由。爰由本院將原判決此部分予以廢棄，改判如主
    文第2 項所示。
六、本件事證已臻明確，兩造其餘之攻擊或防禦方法及未經援用
    之證據，經本院斟酌後，認為均不足以影響本判決之結果，
    自無逐一詳予論駁之必要，併此敘明。
七、據上論結，本件上訴為有理由，依民事訴訟法第436 條之1
    第3 項、第450 條、第78條，判決如主文。
中    華    民    國    98    年    8     月    31    日
                  民事第二庭    審判長法  官  蕭胤瑮
                                      法  官  陳財旺
                                      法  官  李行一
以上正本證明與原本無異
本判決不得上訴。
中    華    民    國    98    年    8     月    31    日
                                      書記官  蔡於衡


司法院資訊處製作；財團法人民間司法改革基金會備份。
